【裁判字號】    98,上訴,982
【裁判日期】    981008
【裁判案由】    違反護照條例等
【裁判全文】
臺灣高等法院高雄分院刑事判決         98年度上訴字第982號
上  訴  人  臺灣高雄地方法院檢察署檢察官
被      告  甲○○
上列上訴人因被告違反護照條例等案件，不服臺灣高雄地方法院
97年度訴字第1529號中華民國98年1 月6 日第一審判決（起訴案
號：臺灣高雄地方法院檢察署97年度偵緝字第1461、1462號），
提起上訴，本院判決如下：
    主  文
原判決撤銷。
甲○○共同連續將護照交付他人供他人冒名使用，處有期徒刑拾
月；減為有期徒刑伍月，如易科罰金，以新台幣玖佰元即銀元參
佰元折算壹日。
    事  實
一、甲○○與乙○○（另案審理中）共同基於將國民身分證交付
    他人以供冒名申請護照及將護照交付他人供他人冒名使用之
    概括犯意聯絡，連續於：(一)93年7 月間，在高雄市○○區○○路403 號甲○○經營之洗衣店內，甲○○以新臺幣（下同
    ）4 萬元之代價將其子林原禾之國民身分證交付予乙○○，
    乙○○再將林原禾之國民身分證及大陸地區不詳姓名男子之
    照片交付不知情之旅行社職員，於93年7 月間某日持向外交
    部領事事務局高雄辦事處冒名申請護照，並於93年7 月21日
    領得貼有大陸地區不詳姓名男子照片之林原禾護照（護照編
    號000000000 ）後，輾轉交付大陸地區不詳姓名男子使用。
    甲○○又基於誣告之犯意，明知上開林原禾護照並未遺失，
    竟於93年8 月4 日，在高雄市政府警察局左營分局，以護照
    遺失為由填寫中華民國護照遺失作廢申報表，而未指定犯人
    而誣指不特定人涉犯侵佔遺失物罪。(二)93年11月間，甲○○
    將申請護照後交付他人冒名使用可獲取利益之情告知庚○○
    ，並介紹庚○○與乙○○認識，甲○○與乙○○、庚○○即
    共同基於將國民身分證交付他人以供冒名申請護照及將護照
    交付他人供他人冒名使用之概括犯意聯絡，在上開甲○○經
    營之洗衣店內，由庚○○以14萬5 千元之代價將其本人、妻
    周昌蘭、子女羅韞文、羅韞嘉、羅韞瑋之國民身分證交付予
    甲○○，甲○○再轉交乙○○，乙○○復將庚○○等5 人之
    國民身份證及大陸地區不詳姓名男女之照片交付不知情之旅
    行社職員，於93年11、12月間持向外交部領事事務局高雄辦
    事處冒名申請護照，並分別於93年11月2 日領得貼有大陸地
    區不詳姓名人照片之羅韞文護照（護照編號000000000 ）、
    93年11月3 日領得貼有大陸地區不詳姓名人照片之羅韞瑋護
    照（護照編號000000000 ）、93年11月8 日領得貼有大陸地
    區不詳姓名人照片之周昌蘭護照（護照編號000000000 ）、
    93年11月23日領得貼有大陸地區不詳姓名人照片之羅韞嘉護
    照（護照編號000000000 ）、93年12月14日領得貼有大陸地
    區不詳姓名人照片之庚○○護照（護照編號000000000 ）後
    ，輾轉交付大陸地區不詳姓名人使用，甲○○因而獲得5 千
    元利益。其後，甲○○承上開誣告之概括犯意，復與乙○○
    、庚○○共同基於誣告之犯意聯絡，明知上開庚○○等人護
    照並未遺失，竟於94年1 月19日，在高雄市政府警察局左營
    分局，推由庚○○以護照遺失為由填寫中華民國護照遺失作
    廢申報表，而未指定犯人而誣指不特定人涉犯侵佔遺失物罪
    。(三)94年2 月間，甲○○與乙○○、姓名年籍不詳綽號「小
    陳」之成年男子（即「阿勝」）、戊○○共同基於將國民身
    分證交付他人以供冒名申請護照及將護照交付他人供他人冒
    名使用之概括犯意聯絡，在上開甲○○經營之洗衣店內，由
    戊○○以抵銷2 萬元債務之代價將其女鄭伊靜、鄭伊媗之國
    民身分證交付予甲○○，甲○○再交予「小陳」（即「阿勝
    」）轉交乙○○，乙○○復將鄭伊靜、鄭伊媗之國民身分證
    及大陸地區不詳姓名女子之照片交付不知情之旅行社職員，
    於94年2 月間持向外交部領事事務局高雄辦事處冒名申請護
    照，並分別於94年2 月22日領得貼有大陸地區不詳姓名女子
    照片之鄭伊媗護照（護照編號000000000 ）、94年2 月25日
    領得貼有大陸地區不詳姓名女子照片之鄭伊靜護照（護照編
    號000000000 ）後，輾轉交付大陸地區不詳姓名人使用。
二、案經內政部警政署航空警察局移送臺灣高雄地方法院檢察署
    檢察官偵查起訴。
    理  由
一、訊據被告甲○○（下稱被告）坦承將其子林原禾之國民身分
    證交付予於乙○○使冒名申請護照後交付他人冒名使用及未
    指定犯人誣告犯行，惟否認為乙○○仲介取得庚○○等人國
    民身分證冒名申請護照及交付他人冒名使用犯行，辯稱其並
    不知庚○○、戊○○與乙○○間往來之情等語。
二、經查：
    (一)事實欄一、(一)所載事實，業據原審共同被告乙○○於原審
      審理中結證明確（見原審卷第68頁），並有林原禾93年7
      月21日中華民國普通護照申請書、中華民國護照遺失作廢
      申報表附卷可稽( 見97年度偵緝字第1461號卷第24－25頁
      ）；又被告甲○○亦坦承上情在卷，核與上開證據相符，
      被告甲○○之自白即堪信為真正。
    (二)事實欄一、(二)(三)所載事實，業分據原審共同被告戊○○、
      庚○○、乙○○於原審審理中結證明確（見原審卷第58－
      60、61－63、67－70頁），並有庚○○、周昌蘭、羅韞文
      、羅韞嘉、羅韞瑋、鄭伊靜、鄭伊媗之中華民國普通護照
      申請書、中華民國護照遺失作廢申報表附卷可稽（見警A
      卷）。是被告甲○○所辯並未為乙○○仲介取得庚○○等
      人國民身分證冒名申請護照及交付他人冒名使用，並不知
      庚○○、戊○○與乙○○間往來之情等語，無非卸責之詞
      ，不足採信。
    綜上所述，被告甲○○犯行，事證明確，堪以認定。
三、按行為後法律有變更者，適用行為時之法律。但行為後之法
    律有利於行為人者，適用最有利於行為人之法律，刑法第2
    條第1 項定有明文。經查，被告行為後，刑法已經修正，並
    自95年7 月1 日施行，即應依上開規定比較適用，茲詳述如
    下：
    (一)修正前刑法第28條原規定：「二人以上共同『實施』犯罪
      之行為者，皆為共同正犯」，被告行為後，刑法第28條修
      正為：「二人以上共同『實行』犯罪之行為者，皆為共同
      正犯」，將舊法之「實施」修正為「實行」。原「實施」
      之概念，包含陰謀、預備、著手及實行等階段之行為，修
      正後僅共同「實行」犯罪行為始成立共同正犯。是新法共
      同正犯之範圍已有限縮，排除陰謀犯、預備犯之共同正犯
      。新舊法就共同正犯之範圍既因此而有所變動，自屬犯罪
      後法律有變更，經比較新舊法結果，以被告行為後之法律
      較有利被告。
    (二)被告行為後，刑法第55條牽連犯之規定，業於94年1 月7
      日修正公布刪除，並於95年7 月1 日施行，則被告之犯行
      ，因行為後新法業已刪除牽連犯之規定，此刪除雖非犯罪
      構成要件之變更，但顯已影響行為人刑罰之法律效果，自
      屬法律有變更，依刑法第2 條第1 項規定，比較新、舊法
      結果，仍應適用較有利於被告之行為時法律即舊法論以牽
      連犯（最高法院95年第8 次刑事庭會議決議參照）。
    (三)被告行為後，刑法第56條連續犯之規定，業於94年1 月7
      日修正公布刪除，並於95年7 月1 日施行，則被告之犯行
      ，因行為後新法業已刪除連續犯之規定，此刪除雖非犯罪
      構成要件之變更，但顯已影響行為人刑罰之法律效果，自
      屬法律有變更，依新法第2條 第1 項規定，比較新、舊法
      結果，仍應適用較有利於被告之行為時法律即舊法論以連
      續犯（最高法院95年第8 次刑事庭會議決議參照）。
    (四)又比較新舊法之罪刑孰為最有利，比較時應就罪刑有關之
      共犯、未遂犯、連續犯、牽連犯、結合犯，以及累犯加重
      、自首減輕暨其他法定加減原因（如身分加減）與加減例
      等一切情形，綜其全部罪刑之結果而為比較。經綜合上述
      之比較，因依修正前刑法規定論處，較有利於被告，故應
      適用修正前刑法規定。
    (五)95年7月1日修正公布施行之刑法第41條第1項前段規定：
      「犯最重本刑為五年以下有期徒刑以下之刑之罪，而受六
      個月以下有期徒刑或拘役之宣告者，得以新臺幣一千元、
      二千元或三千元折算一日，易科罰金。」，而修正前刑法
      第41條第1項前段係規定：「犯最重本刑為5年以下有期徒
      刑以下之刑之罪，而受6個月以下有期徒刑或拘役之宣告
      ，因身體、教育、職業、家庭之關係或其他正當事由，執
      行顯有困難者，得以1元以上3元以下折算一日，易科罰金
      。」，且依修正前罰金罰鍰提高標準條例第2 條前段規定
      ，就其原定數額提高為100倍折算1日。則刑法第41條第1
      項修正前之易科罰金折算標準，應以銀元100、200、300
      元折算1 日，經折算為新臺幣後，應以新臺幣300 、600
      、9 00元折算為1 日。經比較修正前後之易科罰金折算標
      準，即以修正前之規定較有利於被告。
四、核被告甲○○所為，係犯護照條例第23條第3 項將國民身分
    證交付他人以供冒名申請護照罪、第24條第3 項將護照交付
    他人供他人冒名使用罪、刑法第171 條第1 項未指定犯人誣
    告罪。被告甲○○就前開事實一(一)與乙○○間，就事實一(二)
    與乙○○、庚○○間，就事實一(三)與乙○○、「小陳」、戊○○間，就上開護照條例第23條第3 項、第24條第3 項之罪
    ，被告甲○○與乙○○、庚○○就未指定犯人誣告罪，各有
    犯意聯絡及行為分擔，應為共同正犯。被告甲○○先後將林
    原禾、庚○○家人等5 人、鄭伊靜、鄭伊媗之國民身分證交
    付乙○○以供冒名申請護照及將護照交付他人供他人冒名使
    用各3 次之犯行，另被告甲○○先後未指定犯人誣告犯行，
    各係時間緊接，所犯罪名相同，顯係各出於概括之犯意為之
    ，為連續犯，應分別依修正前刑法第56條之規定以一罪論。
    被告甲○○係基於使他人冒用護照之犯意，因而觸犯上開各
    罪，被告甲○○所犯上開各罪間，有方法目的之牽連關係，
    為裁判上一罪，應依修正前刑法第55條規定從一重論以將護
    照交付他人供他人冒名使用罪。起訴書所犯法條固未引用護
    照條例第24條第3 項，然犯罪事實已經記載此部分犯行，本
    院自得併予審理。又公訴人認被告甲○○將庚○○家人等5
    人、鄭伊靜、鄭伊媗之國民身分證交付乙○○使供冒名申請
    護照後將護照交付他人冒名使用，係觸犯刑法第214 條使公
    務員登載不實文書罪，因護照條例第23條第3 項規定係刑法
    第214 條之特別規定，自應適用護照條例第23條第3 項規定
    ，公訴人此部分適用法律尚有錯誤，惟此部分與起訴被告甲○○交付林原禾之國民身分證予乙○○使供冒名申請護照後
    將護照交付他人冒名使用部分屬連續犯關係，而為本院一併
    審酌，即毋庸變更起訴法條。至公訴人固僅就被告甲○○將
    庚○○家人等5 人、鄭伊靜、鄭伊媗之國民身分證交付乙○○使供冒名申請護照後將護照交付他人冒名使用部分上訴，
    但此部分與其他起訴部分屬連續犯及牽連犯裁判上一罪關係
    ，其他起訴部分即為上訴效力所及，本院即應併予審理。
五、原審以被告甲○○犯行事證明確，予以論罪科刑，固非無見
    。惟查：(一)被告甲○○就轉交庚○○家人等5 人、鄭伊靜、
    鄭伊媗之國民身分證予乙○○使供冒名申請護照及將護照交
    付他人冒名使用之行為，亦各觸犯護照條例第23條第3 項將
    國民身分證交付他人以供冒名申請護照罪、第24條第3 項將
    護照交付他人供他人冒名使用罪，原判決就此部分未予論處
    ，自有未當。(二)被告林玉成另成立護照條例第24條第3 項將
    護照交付他人供他人冒名使用罪，並依修正前刑法第55條規
    定從一重論以將護照交付他人供他人冒名使用罪，已如前述
    ，原判決未認定被告甲○○有此部分犯行，亦有未合。(三)被
    告甲○○與乙○○、「小陳」、庚○○、戊○○間，各有犯
    意聯絡及行為分擔，應為共同正犯，原判決未予認定，尚屬
    有誤。(四)被告甲○○先後將國民身分證交付乙○○使供冒名
    申請護照及將護照交付他人冒名使用各3 次之犯行，均為連
    續犯，原判決未依修正前刑法第56條之規定以一罪論，於法
    未合。(五)原判決主文所諭知宣告刑為有期徒刑8 月，竟同時
    諭知得易科罰金，亦有違誤。檢察官上訴意旨以原判決就被
    告甲○○先後將國民身分證交付乙○○使供冒名申請護照及
    將護照交付他人冒名使用各3 次未依連續犯論處，指摘原判
    決不當，為有理由，且原判決亦有上開其他瑕疵，自應由本
    院將原判決撤銷改判。爰審酌被告甲○○前未曾犯罪，有前
    案紀錄表在卷足憑，且犯後坦承部分錯誤，態度良好等一切
    情狀，量處如主文第2 項所示之宣告刑。又被告甲○○犯罪
    時間在中華民國96年4 月24日以前，合於減刑條件，應依中
    華民國96年罪犯減刑條例第2 條第1 項第3 款規定減其宣告
    刑2 分之1 ，並諭知易科罰金之折算標準。
六、公訴意旨另略以：被告甲○○與乙○○共同基於犯意聯絡，
    向辛○○、丙○○、己○○、丁○○收購本人及家人之國民
    身分證等資料，再由乙○○將辛○○、丙○○、己○○、丁○○本人及家人之國民身分證及大陸地區不詳姓名人之照片
    交付不知情之旅行社職員，分別持向外交部領事事務局高雄
    辦事處冒名申請護照，並於領得貼有大陸地區不詳姓名人照
    片辛○○、丙○○、己○○、丁○○本人及家人之護照後，
    輾轉交付大陸地區不詳姓名人使用。被告甲○○此部分亦涉
    嫌犯罪。經查，被告甲○○既否認有此部分犯行，且證人丙○○、辛○○、己○○、丁○○於原審審理中分別結證或稱
    不認識被告甲○○，或稱未交付民身分證予被告甲○○等語
    （見原審卷第51－55、55－57、61－66、113 －116 頁）。
    此外，復無其他積極證據足佐被告甲○○有向辛○○、丙○○、己○○、丁○○收購本人及家人之國民身分證等資料犯
    行，被告甲○○此部分犯行，尚屬不能證明。惟公訴人起訴
    認被告甲○○此部分與前開轉交錦清家人等5 人、鄭伊靜、
    鄭伊媗之國民身分證予乙○○使供冒名申請護照及將護照交
    付他人冒名使用之犯行屬連續犯裁判上一罪關係，故不另為
    無罪諭知。
據上論結，應依刑事訴訟法第369 條第1 項前段、第364 條、第
299 條第1 項前段，護照條例第23條第3 項、第24條第3 項，刑
法第11條前段、第2 條第1 項、第171 條第1 項、修正前刑法第
28條、第55條、第56條、第41條第1 項前段，刑法施行法第1 條
之1 ，中華民國96年罪犯減刑條例第2 條第1 項第3 款、第8 條
第1 項、第9 條，現行法規所定貨幣單位折算新台幣條例第2 條
，判決如主文。
本案經檢察官李門騫到庭執行職務。
中    華    民    國    98    年    10    月    8     日
                  刑事第八庭    審判長法  官   洪兆隆
                                      法  官   張盛喜
                                      法  官   郭玫利
以上正本證明與原本無異。
如不服本判決應於收受本判決後10日內向本院提出上訴書狀，其
未敘述上訴理由者，並得於提起上訴後10日內向本院補提理由書
狀（均須按他造當事人之人數附繕本）「切勿逕送上級法院」。
如不服本判決，應於判決送達後10日內向本院提出上訴狀，其未
中    華    民    國    98    年    10    月    8     日
                                      書記官   楊茱宜
附錄本件判決論罪科刑法條
護照條例第23條第3項：
將國民身分證交付他人或謊報遺失，以供冒名申請護照者，處5
年以下有期徒刑、拘役或科或併科新臺幣10萬元以下之罰金。
護照條例第24條第3項：
將護照交付他人或謊報遺失以供他人冒名使用者，處 5 年以下有
期徒刑、拘役或科或併科新臺幣10萬元以下罰金。
中華民國刑法第171條第1項：
未指定犯人，而向該管公務員誣告犯罪者，處 1 年以下有期徒刑
、拘役或3 百元以下罰金。


司法院資訊處製作；財團法人民間司法改革基金會備份。
